臺灣高等法院民事判決
108年度上字第1422號
上  訴  人  張家盛  


訴訟代理人  謝孟釗律師                        
被 上訴 人  陳照男  
上列當事人間請求侵權行為損害賠償事件，上訴人對於中華民國
108年10月24日臺灣臺北地方法院108年度訴字第990號第一審
判決提起上訴，本院於109年12月1日言詞辯論終結，判決如下：
    主  文
原判決關於駁回上訴人下列第二項之訴部分，及除確定部分外之
訴訟費用裁判，均廢棄。
被上訴人應再給付上訴人新臺幣貳拾貳萬肆仟元，及自民國一百
零七年十二月一日起至清償日止，按週年利率百分之五計算之利
息。
其餘上訴駁回。
第一審除確定部分外及第二審訴訟費用，由被上訴人負擔百分之
七，餘由上訴人負擔。
    事實及理由
一、本件被上訴人未於言詞辯論期日到場，核無民事訴訟法第38
    6條所列各款情形，爰依上訴人之聲請，由其一造辯論而為
    判決。
二、上訴人起訴主張：被上訴人於民國106年9月14日上午7時許
    ，駕駛車牌000-00號計程車沿臺北市松山區南京東路5段東
    向西駛至東興路口時（下稱系爭路口），未遵守號誌，貿然
    左轉，適伊騎乘車牌000-000號機車沿同路段西向東行至該
    路口，遭被上訴人撞倒（下稱系爭事故），致受有頭部其他
    部位開放性傷口、腦震盪、右側膝部開放性傷口、腹壁擦傷
    、脾臟破裂（送醫後切除）併腹内出血等傷害（下稱系爭傷
    害），眼鏡、褲子與機車亦受損，因而受有勞動能力減損新
    臺幣（下同）316萬4248元、機車毀損修理費2萬8000元、非
    財產上損害2萬元、及其他未上訴部分損害等情。爰依民法
    第184條第1項前段、第2項、第191條之2、第195條第1項規
    定，求為命被上訴人給付321萬2248元，及自起訴狀繕本送
    達翌日起加付法定遲延利息之判決（原審就此部分為上訴人
    敗訴之判決，其提起上訴。其餘未繫屬本院部分，不予贅述
    ）。
三、被上訴人則以：伊對系爭事故之發生並無過失責任，上訴人
    車速過快且行駛公車專用右轉車道，對系爭事故之發生與有
    過失等語，資為抗辯。
四、被上訴人於上開時、地駕駛車牌000-00號計程車在系爭路口
    左轉時與上訴人發生碰撞，當時被上訴人為轉彎車，上訴人
    為直行車之事實，為兩造所不爭執（見本院卷第161頁），
    堪信為真正。上訴人請求損害賠償，為被上訴人以前開情詞
    所拒。茲就爭點論述如下：
（一）對系爭事故之發生，被上訴人具有過失，上訴人則無。
　　⒈系爭路口被上訴人所行之「東向西」號誌時相，依序為：
      直行綠燈、直行綠燈與左轉綠燈、紅燈、紅燈，乃兩造不
      爭執之事實（見本院卷第161頁）。被上訴人於「00：12
      」停在路口，其後方有「X車」停等左轉，「00:22」時被
      上訴人起步向左轉，其後之「X車」仍停在路口，「00:25
      」時，被上訴人汽車與上訴人機車發生碰撞，「00:28」
      至「00:58」期間有其他汽車在該路口左轉或機車在同方
      向車道直行等節，有兩造不爭執之「勘驗監視器錄影光碟
      圖文對照資料」可考（見原審訴字卷＜下稱原審卷＞第200
      、181至189頁)。由是以觀，被上訴人於系爭路口左轉時
      ，僅其車輛行進轉彎，於長達3秒期間，其後方之停等車
      輛均無同時移動或接續起步之現象。參照上揭時相表「直
      行綠燈」項後，始有「直行綠燈與左轉綠燈」項准許內側
      車道左轉，可知被上訴人起步時，尚未出現左轉綠燈，故
      後車駕駛均無人前進。據此足見被上訴人起步轉彎，並未
      依左轉綠燈指揮而行。且被上訴人於系爭路口左轉與上訴
      人發生碰撞時，被上訴人為轉彎車，上訴人為直行車，依
      道路交通安全規則第102條第1項第1款、第7款規定，汽車
      行駛至交岔路口轉彎，應遵守燈光號誌指揮，讓直行車先
      行，被上訴人轉彎時未讓上訴人先行，亦違反上開規定。
      是其違反號誌指揮貿然左轉，碰撞直行之上訴人機車，對
      系爭事故之發生，自有過失，其空言否認，並不可採。
　　⒉被上訴人雖謂：上訴人未按綠燈號誌行駛、超速、未於路
      口減速、行駛公車道，亦為系爭事故發生之原因云云，惟
      為上訴人所否認，且未舉證以實其說。而卷附監視器畫面
      僅有兩造碰撞之情形，並未攝得碰撞前上訴人之行車情況
      ，乃被上訴人所不爭執(見原審卷第200頁)，客觀上亦無
      從憑之認定上訴人有未按綠燈號誌行駛、超速、未於路口
      減速、行駛公車道之事實。以故，被上訴人遽指上訴人對
      系爭事故之發生與有過失云云，亦無可取。參諸「臺北市
      車輛行車事故鑑定鑑定會」鑑定意見、「臺北市車輛行車
      事故鑑定覆議會」覆議意見，咸認系爭事故之發生僅被上
      訴人有肇事原因，上訴人無肇事因素（見原審卷第194頁
      、本院卷第79頁）。準此，被上訴人對系爭事故之發生具
      有過失，上訴人則無之，可以確定。
（二）上訴人得請求被上訴人賠償22萬4000元。
　　⒈因過失不法侵害他人之權利者，負損害賠償責任；汽車在
      使用中加損害於他人者，駕駛人應賠償因此所生之損害；
      不法侵害他人之身體或健康者，對於被害人因此喪失或減
      少勞動能力或增加生活上之需要時，應負損害賠償責任；
      不法侵害他人之身體、健康，被害人雖非財產上之損害，
      亦得請求賠償相當之金額；不法毀損他人之物者，被害人
      得請求賠償其物因毀損所減少之價額，此觀民法第184條
      第1項前段、第191條之2本文、第193條第1項、第195條第
      1項前段、第196條規定甚明。
　　⒉被上訴人對系爭事故之發生具有過失，已如前述。上訴人
      因遭被上訴人撞擊致人車倒地，受有系爭傷害與財物損壞
      等情，亦有臺北市○○○○○○○○區000○00○0○○○○0000號診斷證
      明書、車殘骸照片等件為證(見原審卷第21、103、99至10
      1頁)，並有本院108年度交上易字第53號刑事案件之電子
      卷證光碟與該交通事故案件路口監視錄影光碟、臺北市立
      聯合醫院仁愛院區醫病溝通家庭會議紀錄表、臺北市立聯
      合醫院護理紀錄單、臺北市立聯合醫院手術同意書、臺北
      市立聯合醫院仁愛院區住院護理評估、交通部公路總局臺
      北市區監理所108年4月9日北市監駕字第1080050330號函
      、本院108年度交上易字第53號108年5月14日準備程序筆
      錄(含附件之勘驗監視器錄影光碟圖文對照資料）可參（
      見原審卷第157至325頁），堪認被上訴人確有駕駛汽車在
      使用中加損害於上訴人，致上訴人身體受傷與財物受損之
      事實。上訴人自得依民法第184條第1項前段、第191條之2
      規定，請求被上訴人負損害賠償責任。
　　⒊上訴人所得請求之項目及金額如下：
　　⑴機車損害2萬8000元：
　　　上訴人主張其所騎乘之車牌000-000號機車因系爭事故受
      損，修復費用需2萬8000元乙節，有該機車撞毀之照片及
      估價單可稽(見原審卷第99、101頁)，核屬相符，且於事
      理無違，被上訴人就此亦無異詞，堪信屬實。則該機車因
      系爭事故毀損所減少之價額，非不得以該修復費用為評價
      之依據。雖該機車之車主為訊展機械股份有限公司，有機
      器腳踏車新領牌照登記書可查(見原審卷第125頁)，然該
      公司已將損害賠償全力讓與上訴人，亦有聲明書乙紙為憑
      （見本院卷第63頁），則上訴人請求被上訴人賠償機車損
      害2萬8000元，應予准許。
　　⑵非財產上損害得再請求2萬元：
　　　不法侵害他人人格權，被害人受有非財產上損害，請求加
      害人賠償相當金額慰撫金時，法院對於慰撫金之量定，應
      斟酌實際加害情形、所造成影響、被害人痛苦之程度、兩
      造之身分地位經濟情形及其他各種狀況，以核定相當之數
      額。審酌上訴人因系爭事故致脾臟切除，該臟器並無再生
      之可能，對身體完整性影響甚大，且所受右側肩部肌腱炎
      傷害持續治療近年，此均有診斷證明可考(見原審卷第89
      、91頁)，其手術、就診過程及殘存傷害造成生活不便及
      體質之負面影響，以及上訴人從事業務員工作、被上訴人
      以計程車司機為業、兩造經濟能力與社會地位等一切情狀
      ，認上訴人請求賠償非財產上損害總額50萬元，並無過高
      ，應屬適當。則扣除原審已判准之48萬元以外，上訴人得
      再請求2萬元。
　　⑶勞動能力減損之損害17萬6000元：
　　　①上訴人主張系爭事故導致伊之勞動力減損23.33%，受有3
        16萬4248元之損害等語，係以勞工保險失能給付標準(
        見原審卷第23至27頁)，為其計算之依據。惟該給付標
        準係為保險給付而制定，給付目的在履行保險契約，就
        失去脾臟之情形，不問對實際工作影響為何，均為相同
        之保險給付，顯與侵權行為損害結果之認定分屬二事，
        不能比附援用。上訴人依該標準計算其勞動能力減損之
        比例，並不可取。
　　　②民事訴訟法第222條第2項雖規定「當事人已證明受有損
        害而不能證明其數額或證明顯有重大困難者，法院應審
        酌一切情況，依所得心證定其數額」，但適用此規定之
        前提，需損害之數額客觀上無法證明或證明顯有重大困
        難。上訴人因脾臟切除所致勞動能力減損之損害，其數
        額非不得透過醫學鑑定為證明。本院並曾依上訴人聲請
        ，囑託國立臺灣大學醫學院附設醫院為是項鑑定，經該
        醫院函覆可以受理（見本院卷第203至205頁）。且其鑑
        定費用為1萬元，亦難謂龐大難以負擔。可見上訴人對
        其勞動能力減損之損害數額，並無不能證明或證明顯有
        重大困難之情事，自無上開民事訴訟法規定適用之餘地
        。職是，上訴人捨棄上開鑑定之證據方法（見本院卷第
        133、209頁），而請求本院依上開規定逕行定其損害之
        數額，並非有據。
　　　③所謂減少勞動能力，乃指職業上工作能力一部之滅失。
        倘因傷害治療致不能工作，於休養期間，非不得以其在
        該期間付出勞動力可取得之報酬，據以評價其勞動能力
        減損之損害數額。上訴人因系爭事故導致脾臟切除，除
        住院6天以外，尚需休養3個月，此有台北市立聯合醫院
        之診斷證明書及函文可憑（見原審卷第89頁、本院卷第
        167頁）。據此可認其因系爭事故受傷，需治療休養3個
        月零6天。而其陳明當時月薪5萬5000元，為被上訴人所
        無異詞，可以信實。則按此計算，其勞動能力減損之損
        害，於此範圍，應為17萬6000元（計算式[6/30+3]×55,
        000=176,000）。逾此範圍，既無證據可資為證，自不
        能憑空認定。是以，上訴人所得請求賠償之勞動能力減
        損損害，為17萬6000元。
　　⒋被上訴人雖抗辯：上訴人對系爭事故之發生與有過失，應
      減輕伊之賠償責任云云，然其未證明上訴人對該事故之發
      生有何過失情事，已如上開（一）所述，自無從依與有過
      失規定減輕其賠償責任。準此，上訴人因系爭事故受損，
      除原審判准之金額外，自得再請求被上訴人賠償機車損害
      2萬8000元、非財產上損害2萬元、勞動能力減損17萬6000
      元，合計22萬4000元。
五、給付無確定期限者，債務人於債權人得請求給付時，經其催
    告而未為給付，自受催告時起，負遲延責任。其經債權人起
    訴而送達訴狀，與催告有同一之效力；遲延之債務，以支付
    金錢為標的者，債權人得請求依法定利率計算之遲延利息；
    應付利息之債務，其利率未經約定，亦無法律可據者，週年
    利率為5%，此觀民法第229條第2項、第233條第1項前段及第
    203條規定自明。據此，上訴人並得請求被上訴人加付自起
    訴狀繕本送達翌日起算之法定遲延利息。
六、綜上所述，上訴人依民法第184條第1項前段、第2項、第191
    條之2、第195條第1項規定，請求被上訴人給付22萬4000元
    ，及自起訴狀繕本送達（見原審附民字卷第5頁）之翌日即1
    07年12月1日起至清償日止，按週年利率5%計算之利息部分
    ，應予准許。逾此範圍之請求，不應准許。原審就上開應予
    准許部分，為上訴人敗訴之判決，尚有未洽。上訴意旨指摘
    原判決此部分不當，求與廢棄改判，為有理由，爰予廢棄並
    改判如主文第二項所示。上開不應准許部分，原審為上訴人
    敗訴之諭知，核無違誤。上訴意旨指摘原判決該部分不當，
    聲明廢棄，為無理由，應駁回該部分上訴。
七、本件事證已臻明確，兩造其餘主張陳述及所提之證據，經審
    酌後認為均不足以影響本判決之結果，爰不逐一論列，併此
    敘明。
八、據上論結，本件上訴為一部有理由，一部無理由，依民事訴
    訟法第463條、第385條第1項前段、第449條第1項、第450條
    、第79條，判決如主文。
中　　華　　民　　國　　109 　年　　12　　月　　15　　日
　　　　　　　　　民事第十八庭
　　　　　　　　　　　審判長法  官  黃明發
　　　　　　　　　　　　　　法  官  周美雲
　　　　　　　　　　　　　　法  官  林政佑
　　　　　　　　　　　　　　
正本係照原本作成。
被上訴人不得上訴。
上訴人如不服本判決，應於收受送達後20日內向本院提出上訴書
狀，其未表明上訴理由者，應於提出上訴後20日內向本院補提理
由書狀（均須按他造當事人之人數附繕本）上訴時應提出委任律
師或具有律師資格之人之委任狀；委任有律師資格者，另應附具
律師資格證書及釋明委任人與受任人有民事訴訟法第466條之1第
1項但書或第2項（詳附註）所定關係之釋明文書影本。如委任律
師提起上訴者，應一併繳納上訴審裁判費。
中　　華　　民　　國　　109 　年　　12　　月　　17　　日
　  　　　　　　　　　　　　書記官  康翠真
附註：
民事訴訟法第466條之1（第1項、第2項）：
對於第二審判決上訴，上訴人應委任律師為訴訟代理人。但上訴
人或其法定代理人具有律師資格者，不在此限。
上訴人之配偶、三親等內之血親、二親等內之姻親，或上訴人為
法人、中央或地方機關時，其所屬專任人員具有律師資格並經法
院認為適當者，亦得為第三審訴訟代理人。